【裁判字號】    88,重訴,22
【裁判日期】    890119
【裁判案由】    殺人
【裁判全文】
臺灣臺北地方法院刑事判決                          八十八年度重訴字第二二號
    公  訴  人  臺灣臺北地方法院檢察署檢察官
    被      告  丁○○
                方文君
右列被告因殺人案件，經檢察官提起公訴（八十八年度偵字第七三五三號），本院判
決如左：
    主      文
丁○○殺人，處無期徒刑，褫奪公權終身。
    事      實
一、丁○○係朱國南原同居女友乙○○之子，因聽聞朱國南曾擅入其二姊游培雯房間
    探看已入睡之游培雯，並在游培雯已清洗乾淨之內衣褲上撒尿而心生不滿，日久
    積怨在心。嗣於民國八十八年三月二十一日晚上七時許（起訴書誤載為九時許）
    ，丁○○復因施用安非他命遭受其母乙○○之託前往臺北市○○路○段一五五巷
    一七０號住處修繕房屋之朱國南加以訓斥，一時氣憤，並勾起往日對朱國南之積
    怨，竟基於殺人之犯意，明知以菜刀揮砍他人頭部、頸部，將導致他人死亡之結
    果，詎仍至上址廚房內，取出其母乙○○所有之菜刀一把，朝該時在客廳之朱國
    南頭部、頸部揮砍，經朱國南以雙手阻擋，丁○○仍接續砍殺朱國南，致朱國南
    身體體部罹受包含（一）左側頸部深部砍創約五處，最長十八公分深及左側頸動
    脈及第三頸椎。（二）左側面頰部（九．五公分）、左側顳部（六公分）、耳後
    皮瓣（八公分）、頂部（五公分）、枕部（七公分）及耳後（二公分）深及骨頭
    （顳骨）。（三）右側額部（八公分）深及骨頭及右側顳部（四公分）削皮性割
    砍創。（四）右後背部表淺割創（二．五公分）。（五）右側腹部表淺割創（五
    公分）。（六）左側上臂腹及背側（二．五公分），左側肩部（六公分）及後上
    側（一公分），肩胛部（五公分），左肘外側（二公分），前側（二公分）等銳
    器砍創約二十二處及包含（一）右側第二指深及骨頭及五指二處割創。（二）左
    側手指共七處（二、三、四、五深及骨頭及背側）最長八公分之防禦性創傷共十
    處等傷害，而倒臥於客廳門邊，丁○○見已闖下大禍，乃將砍殺朱國南之菜刀丟
    棄於客廳中，並至廚房取出剪刀一把，刺創己之頸部、胸部，並將該等剪刀架於
    頸部往屋外跑去，適其姊丙○○返家，乃將遊鴻杰手中之剪刀搶下，並旋至其祖
    母住處以電話呼叫救護車，待丙○○打完電話後，擬外出協助將丁○○送醫救治
    時，發現朱國南倒臥上址客廳門邊，丙○○乃再返回其祖母住處，以電話呼叫救
    護車，將朱國南送往國軍八一七醫院急救，惟朱國南仍因遭丁○○以上開菜刀多
    發性砍創併有防禦傷致左側頸動脈斷離出血性休克死亡，經警循線而查獲上情，
    並在上址扣得乙○○所有，丁○○用以砍殺朱國南之菜刀一把。
二、案經朱國南之配偶甲○訴由臺北市政府警察局大安分局移送臺灣臺北地方法院檢
    察署檢察官偵查起訴。
    理      由
一、訊據被告丁○○，坦承於上開時、地，持菜刀砍殺被害人朱國南，致朱國南死亡
    等情，惟矢口否認其有殺人之故意，辯稱：伊砍殺朱國南時，腦中不斷出現朱國
    南擬殺害伊及伊家人之說法，伊感覺有「外星人」操控伊，昏昏沉沉中即下手砍
    殺朱國南，伊控制不住，伊不是故意的云云。惟查：
    （一）右揭事實，業據被告於警訊時，供稱：八十八年三月二十一日上午約十一
          時許，我母親找朱國南來釘房間，我和他發生口角，他叫我好好做事，大
          約十二時許，我在房間吸食安非他命，他看到了又唸我，叫我好好做事，
          然後我躺在房間，他在外面釘東西，我覺得很吵，一直到晚上大約七時許
          ，我實在受不了，就跑到廚房拿菜刀朝他脖子及身上砍了很多刀，我忘了
          砍幾刀，然後他就倒下去了，我就把菜刀丟在客廳的大門邊，再至廚房拿
          剪刀往自己的左胸、脖子各刺了一刀等語（偵查卷第五頁反面、第六頁參
          照）；於偵查中，供稱：我在睡覺，他在釘房間，吵到我，我不高興，他
          又拿錢叫我去買便當，並繼續釘房間，我心裏很不爽，就到廚房拿菜刀，
          出來第一刀就往他頭部砍下，之後又砍他頸部，起初他用手抵擋，砍了數
          十刀後，看他倒在地上沒有反應，我就衝到外面，拿剪刀刺自己等語（偵
          查卷第三四頁參照）不諱，並有臺北市政府警察局大安分局現場之勘查紀
          錄表、現場圖、現場照片等附卷可憑及被告持以砍殺朱國南之菜刀一把、
          染有被害人朱國南血跡之褲子一件扣案可稽。
    （二）而自現場包括大門口內、外側地上、客廳茶几前地上、客廳地上菜刀旁、
          被告房間內衣櫥上等地採取之可疑斑跡紗布及地上採取之毛髮、肉屑、菜
          刀等物經送內政部警政署刑事警察局進行血液、血型鑑驗結果，以吸收解
          離法檢測ＡＢＯ式血型，均呈與被害人相同之Ｏ型反應，復有該局八十八
          年四月八日（八八）刑醫字第二七二三三號鑑驗書附卷可稽。
    （三）又被害人朱國南因受被告以上開菜刀揮砍結果，造成其身體體部罹受包含
          １左側頸部深部砍創約五處，最長十八公分深及左側頸動脈及第三頸椎。
          ２左側面頰部（九．五公分）、左側顳部（六公分）、耳後皮瓣（八公分
          ）、頂部（五公分）、枕部（七公分）及耳後（二公分）深及骨頭（顳骨
          ）。３右側額部（八公分）深及骨頭及右側顳部（四公分）削皮性割砍創
          。４右後背部表淺割創（二．五公分）。５右側腹部表淺割創（五公分）
          。６左側上臂腹及背側（二．五公分），左側肩部（六公分）及後上側（
          一公分），肩胛部（五公分），左肘外側（二公分），前側（二公分）等
          銳器砍創約二十二處及包含１右側第二指深及骨頭及五指二處割創。２左
          側手指共七處（二、三、四、五深及骨頭及背側）最長八公分之防禦性創
          傷共十處等傷害，致左側頸動脈斷離出血性休克死亡等情，亦據臺灣臺北
          地方法院檢察署檢察官督同法醫師相驗及解剖屍體屬實，並製有勘驗筆錄
          、相驗屍體證明書、驗斷書、法務部法醫研究所（八八）法醫所醫鑑字第
          ０二八一號鑑定書等在卷可憑。
    （四）按頭部、頸部為人體要害之所在，且甚為脆弱，被告持銳利如菜刀之銳器
          ，揮砍被害人朱國南，除下手部位均集中於頭部、頸部等人體之要害外，
          多次揮砍復均深可見骨，且案發現場凌亂，客廳地上留有三灘大面積血跡
          ，血跡由客廳電視牆延伸至大門口，電視旁邊有大片血跡噴濺牆上，離地
          一四０公分，地面並散落大量遭被告砍下之被害人毛髮及被害人肉屑一小
          塊，又被害人除上開砍創傷計約二十二處外，手部並受有嚴重之防禦性創
          傷，顯見被告用力至猛、殺意至堅，於被害人企圖防禦及奔逃時，猶不罷
          手，其於持刀揮砍時，確有殺害被害人朱國南之故意甚明。
    （五）至被告另辯稱：伊因長期施用安非他命，罹有「幻覺」、「幻聽」等症狀
          ，伊下手砍殺朱國南時，精神狀態確因「幻覺」、「幻聽」而處於心神喪
          失或精神耗弱狀態，並聲請傳訊協助將被告送醫及案發當日被告向之購買
          牛肉麵供被害人食用之老板娘等人以證明上情。惟查被告案發當日係於中
          午時分施用安非他命，且迄至當日晚上七時許，始以菜刀砍殺被害人，其
          間相隔約七小時餘，為被告所自承。且被告經本院戒護至臺北市立療養院
          進行鑑定時，意識清楚，行為合宜，應答切題，知悉接受鑑定之目的，定
          向力、記憶力完好，經鑑定結果，被告於受警訊（犯行後二小時餘）、檢
          察官訊問（犯行後十六小時餘）時，就犯行因由部分，皆述及被害人當日
          整修房屋、敲擊釘子時所生響聲對其所造成之干擾，以及對於被害人「以
          尊對卑」態度（「唸我叫我好好做事」、「又拿錢叫我去買便當」）之不
          滿，上開訊問之時間，距被告八十八年三月二十一日中午最後一次吸食安
          非他命，已有數小時、十餘小時，故被告經檢警訊問當時，安非他命在其
          中樞神經系統內之濃度逐漸下降，而處於「安非他命戒斷狀態」，致其可
          能出現情緒低迷、睏倦、食慾增加等生理、心理狀態變化，而此類狀態縱
          使確曾出現，亦尚不致影響被告「就犯行經過為真實陳述」之能力，是縱
          被告嗣於鑑定時就犯行因由所為之陳述，雖與檢警訊問時迥然有別，然並
          不足以否證其經檢警訊問時所言之可信度。循此，被告之殺人犯行，應係
          在「安非他命中毒之狀態」下，受衝動抑制力、情緒變化速度及程度加劇
          、知覺刺激感受度之強化等因素交相影響而出現之暴亂行為。被告當時之
          精神狀態，雖因吸食安非他命而出現前列變化，然其對於外界事務之知覺
          理會、判斷作用以及自由決定意思之能力，尚難謂已較普通人之平均程度
          顯然減退，是被告殺人時之精神狀態並未達到精神耗弱之程度，亦有臺北
          市立療養院八十八年十二月六日北市療成字第八八六０九九二六００號函
          附之精神鑑定報告書在卷足憑。本院考量被告最後一次施用安非他命時點
          與其為上開犯行時點，其間相隔約七小時餘，歷時已久，並綜合被告於本
          次犯行前並無精神科醫療紀錄，復無精神疾病家族史，且經進行班達視動
          完形測驗結果，亦未發現器質性病因之徵象，被告之精神狀態顯未因施用
          毒品呈現病理現象，況被告之性格經評估結果，顯示其目前較為憂鬱、悲
          觀，知覺正確度較差，對於自己之看法較為自我中心且高估，面對問題與
          下決定時易犯錯，且習以「合理化」、「否認」等方式逃避，益見被告嗣
          於本院審理時辯稱其上開所為係受其長期施用安非他命產生之「幻覺」、
          「幻聽」所影響云云，不過係其事後為使其行為合理化之舉措，再參酌臺
          北市立療養院之上開精神鑑定報告結果，因認被告對事物判斷之能力、行
          為時之精神狀態，對於外界事務之知覺理會、判斷作用及自由決定意思之
          能力，均與常人無異，而無精神耗弱或心神喪失情事。至被告為上開犯行
          後，或曾呈現精神恍忽狀態，惟此充其量僅係被告鑄下大錯後因驚嚇呈現
          之自然反應，其行為時之精神狀態，對於外界事務之知覺理會、判斷作用
          及自由決定意思之能力，均與常人無異，既詳前述，本院認上開證人已無
          傳訊之必要，附此敘明。
    （六）綜上所述，被告事後翻異其供辯稱伊受「幻覺」影響，並無殺害被害人之
          故意云云，核屬卸責之詞，尚非可採。本件事證明確，被告犯行堪以認定
          ，應予依法論科。
二、核被告所為，係犯刑法第二百七十一條第一項之殺人罪。爰審酌被害人原係被告
    母親乙○○同居男友，且被告曾經聽聞被害人有擅入其二姊游培雯房間探看已入
    睡之游培雯之事，其對被害人積怨已深，惟參諸被害人於案發當日義務至被告家
    中修繕房屋，迄至傍晚時分猶拿錢要被告外出購買便當，對被告施用安非他命一
    事，則一再殷殷期盼被告改過遷善，被害人雖非被告生父，惟以被害人對其溢於
    言表之關心，被告猶如身受親恩，迺被告非惟未曾思及感恩，竟僅因被害人修繕
    房屋發出聲響，對其施用安非他命一事又一再叨唸，即以菜刀揮砍被害人，且下
    手部位集中頭部、頸部等要害，手段又甚為兇殘，多次揮砍均深可見骨，事後又
    將其犯罪之因由歸咎於施用毒品一事，其犯後態度不佳等一切情狀，量處無期徒
    刑，並依刑法第三十七條第一項規定，宣告褫奪公權終身，以示懲儆。又刑法第
    六十二條之自首，固非不可委託他人為之，惟仍以行為人有託請他人代為申告自
    己尚未經發覺之犯罪而受裁判之意為要件。本案報案人即被告之姊丙○○報案之
    初，純係因被告、被害人受傷之故，並非受被告之託代理自首，業據丙○○於警
    訊時，供稱：因我於今日十九時在臺北市○○路○段一五五巷一七０號發現有人
    受傷，所以馬上打電話報案。我正要進門，就發現我弟弟丁○○滿身是血，手上
    拿一把剪刀從門口衝出來，我馬上將其手中剪刀搶下來，丟到路旁，然後就跑到
    北市○○路○段一五五巷一五九號我奶奶家中打一一九報案，然後就發現有一個
    人躺在一七０號門口，我又跑回一五九號，再打一一九報案，第一部救護車將我
    弟弟送往仁愛醫院，第二部救護車才將朱國南送往八一七醫院等語。而丙○○以
    電話報案時，僅向接聽電話之承辦人員陳明其所在處所有人受傷之事，復據丙○○於本院審理時，供稱：我第一通說我弟弟丁○○受傷了，趕快來送他去醫院，
    第二通我說我剛剛有打一通來，在我家門口又有一個人受傷等語。又丙○○自外
    返家，被告係呈現語無倫次狀態，並未要求丙○○代為自首，亦據丙○○於本院
    審理時，供稱：他說殺人、殺人，趕快報警，而且還講一些神智不清的話，說什
    麼我在美國的妹妹的小孩被殺了等語。矧丙○○以電話報案之目的既僅為呼叫救
    護車將傷者送醫，而其除向接聽電話之人陳明其所在處所有人受傷之事外，就被
    告涉犯何等犯罪事實，復均未語焉，且被告與丙○○接觸時所談論者又均與其上
    開犯行無涉，自難認被告有何委託丙○○代理自首情事，辯護人辯護意旨認本案
    符合自首之要件，尚有未合。又扣案之菜刀一把，雖係被告供犯罪所用之物，惟
    非被告所有，已據被告供明在卷；而扣案之剪刀一把，其上沾染之斑跡，經鑑驗
    結果，與被告血液ＤＮＡ之ＳＴＲ型別相符，並未呈被害人之血液反應，有內政
    部警政署刑事警察局八十八年八月二十日（八八）刑醫字第七０七九六號鑑驗書
    在卷可憑，顯見該等剪刀並非被告用以刺殺被害人之兇器，公訴意旨認被告於被
    害人不支倒地後，猶持剪刀刺殺被害人之頸部、胸部等節，核與事實不符，從而
    ，扣案之菜刀、剪刀，或非被告所有，或非供被告犯罪所用之物，爰均不另宣告
    沒收，附此敘明。
據上論斷，應依刑事訴訟法第二百九十九條第一項前段，刑法第二百七十一條第一項
、第三十七條第一項，判決如主文。
本案經檢察官詹駿鴻到庭執行職務
中      華      民      國    八十九    年      一      月     十九     日
                                      臺灣臺北地方法院刑事第七庭
                                          法  官  陳  秀  貞
右正本證明與原本無異。
如不服本判決，應於判決送達後十日內，向本院提出上訴狀。
                                          書記官  廖  穎  穗
中      華      民      國    八十九    年      二      月      九      日
附錄本案論罪科刑法條全文
刑法第二百七十一條
殺人者，處死刑、無期徒刑或十年以上有徒刑。
前項之未遂犯罰之。
預備犯第一項之罪者，處二年以下有期徒刑。


司法院資訊處製作；財團法人民間司法改革基金會備份。
